最高法院刑事判決　　　　　　一○○年度台上字第一六二八號
上　訴　人　台灣高等法院高雄分院檢察署檢察官　
被　　　告　徐智偉
　　　　　　蔡永常
　　　　　　林能章
上列上訴人因被告等違反槍砲彈藥刀械管制條例案件，不服台灣
高等法院高雄分院中華民國九十九年十一月二十四日第二審更審
判決（九十九年度重上更(一)字第七六號，起訴案號：台灣高雄地
方法院檢察署九十四年度偵字第四四三○、五○七八、一○○七
五、一四一三四號），提起上訴，本院判決如下：
    主  文
原判決關於蔡永常、林能章部分均撤銷，發回台灣高等法院高雄
分院。
其他上訴駁回。
    理  由
一、撤銷發回（即蔡永常、林能章）部分：
本件原判決認上訴人蔡永常、林能章被訴涉犯刑法第三百零五條
條恐嚇危害安全、槍砲彈藥刀械管制條例第七條第四項非法持有
具殺傷力之制式手槍及同條例第十二條第四項非法持有具殺傷力
之制式子彈等罪嫌，經原審審理結果，犯罪均屬不能證明，因而
維持第一審所為諭知蔡永常、林能章無罪之判決，駁回檢察官此
部分在第二審之上訴，固非無見。
惟查：（一）、原判決以蔡永常雖供認協助處理瑞鋒營造有限公
司（下稱瑞鋒公司）與旺龍營造廠股份有限公司之工程款糾紛，
並與張豐益等人商議工程款催討事宜，且證人瑞鋒公司人員楊贄
鴻於偵查中證述許振豐係以蔡永常手下自居參與催討債務，又本
件以持槍恐嚇之方式向債務人索債，即係出於許振豐之提議，張
豐益亦於警詢中陳稱蔡永常若未授意，許振豐不敢決定開槍等語
，但蔡永常辯稱上開工程款糾紛，雙方於民國九十三年十二月二
十一日協調因各持己見而協調未成，數日後雙方第三次再請其協
調仍未達成共識，乃建議雙方聘請會計師對帳，其已無力協調，
不再處理一節，業據林能章證述屬實，且九十三年十二月二十六
日許振豐等人在林能章所經營之「少爺撞球場」會商，由許振豐
提議開槍恐嚇之前，於同年月二十三日蔡永常與綽號「凍皮仔」
電話聯絡時，即商請「凍皮仔」出面協調該筆工程款糾紛，經「
凍皮仔」承諾將於四、五天內聯絡瑞鋒公司負責人楊瑞統處理，
實難認僅有三天，蔡永常突改變立場，另萌生開槍處理上開債務
之意等情，而為有利於蔡永常之判斷。然微論上開工程款糾紛經
多次協調不成，蔡永常於自覺無力再居中斡旋處理，而表示不願
繼續協調之餘，其或從此不再過問此事，甚或為另謀解決之道而
出此持槍恐嚇之下策，均非無可能，原判決未說明理由，即據而
推論蔡永常不再過問本件債務之事，非但理由不備，且亦嫌率斷
，況已判決確定之共同正犯陳育志於警詢時，供稱九十三年十二
月二十三日謝永慶即駕車附載其及張豐益前往本件開槍現場「瑞
鋒喜宴廣場」附近觀察地形（見警卷二第六十三頁），再依參與
協調之張豐益證言，上開第三次協調之日期應為九十三年十二月
二十五日（見警卷五第五十頁），苟屬非虛，則本件持槍恐嚇謀
議之源起，似非遲至許振豐為上開提議之時，尤早於上開蔡永常
對「凍皮仔」之請託及第三次工程款糾紛之協調時間。原判決徒
執蔡永常對「凍皮仔」之請託及蔡永常於該協調會中所為不再處
理該債務之表示，遽為有利於蔡永常之認定，即難謂為適合。（
二）、張豐益警詢時，就電話通聯紀錄所示其與林能章間之電話
通話，已逐一指明九十三年十二月二十七日開槍當天下午，林能
章曾以電話探詢其已否準備就緒，同日晚上十時十分十二秒，張
豐益以電話聯絡林能章告知當天持用之槍枝係「啞巴」，無法擊
發時，林能章對槍枝問題亦甚表詫異，九十四年一月三日第二度
南下開槍當天晚上九時十四分九秒，林能章復撥打張豐益行動電
話，詢問張豐益已否出發，同年一月四日零時十七分五秒，林能
章以其女友電話詢問開槍之事已否完成，張豐益表示已完成，正
回程途中，並告知槍枝在另部車輛上等語。核彼等多次談話內容
，均與本件二次開槍之具有特殊性事件進行情形有關，要非一般
日常生活中之經常性聯繫、對話可比，況張豐益乃執行開槍人員
之一，對與該開槍事件相關之討論、談話，於無通訊監察譯文之
情形下，猶能記憶並加以陳述，並不違情，而觀諸林能章上開談
話，或於開槍前，探詢準備情形，或於開槍後，關心進行情形，
其是否亦共同參與其事，自有詳為探求之必要。乃原判決徒以上
開電話通話內容，本難完整記憶，徒有通聯紀錄，並無關於其內
容之通訊監察譯文附卷，無從判斷張豐益所言是否記憶完整、正
確，即認不足據為不利於林能章之證據，其此項職權之判斷，是
否合乎經驗法則？殊待研求。以上，或為上訴意旨所指摘，或係
本院得依職權調查之事項。原判決上述之違背法令影響於事實之
確定，本院無可據以為裁判，應認原判決關於蔡永常、林能章部
分有發回更審之原因。至公訴意旨依刑法修正前牽連犯之規定，
指蔡永常、林能章另牽連觸犯恐嚇危害安全罪部分，基於審判不
可分原則，亦併予發回。
二、駁回（即徐智偉）部分：
按刑事訴訟法第三百七十七條規定，上訴於第三審法院，非以判
決違背法令為理由，不得為之。是提起第三審上訴，應以原判決
違背法令為理由，係屬法定要件。而上訴第三審法院之案件，是
否以判決違背法令為上訴理由，應就上訴人之上訴理由書狀加以
審查，如果上訴理由書狀並未依據卷內訴訟資料，具體指摘原判
決不適用何種法則或如何適用不當，或所指摘原判決違法情事，
顯與法律規定得為第三審上訴理由之違法情形，不相適合時，均
應認其上訴為不合法律上之程式，予以駁回。至原判決究有無違
法，與上訴是否以違法為理由，係屬二事。原判決認本件被告徐
智偉被訴涉犯刑法第三百零五條恐嚇危害安全、槍砲彈藥刀械管
制條例第七條第四項非法持有具殺傷力之制式手槍及同條例第十
二條第四項非法持有具殺傷力之制式子彈等罪嫌，經原審審理結
果，犯罪均屬不能證明，因而撤銷第一審關於徐智偉部分所為科
刑之判決，改判均諭知無罪，已詳述其調查、取捨證據之結果及
得心證之理由。檢察官上訴意旨雖以徐智偉係張豐益、謝永慶所
僱用，於第一次參與開槍恐嚇危害安全未成，與張豐益等已生有
犯意，及第二次開槍之事，張豐益既已邀約，焉能謂無犯意聯絡
，並援引謝永慶、張豐益證言，以謝永慶已陳明第二次南下開槍
當天，本邀約徐智偉同行，適徐某有事，徐某乃囑其友人許師銘
代替等語，張豐益亦表示謝永慶所述屬實，同時供稱上開工程款
糾紛催討債務組織架構，蔡永常係最上層，次為林能章、許振豐
，其受許振豐指揮，並指揮徐智偉，徐智偉再找許師銘幫忙等語
，均屬對徐智偉不利之事證，指摘原判決就此等證言，恝而不論
，所述理由與卷證不符，有判決理由矛盾之違誤云云。然許師銘
屢次陳稱其南下參與開槍事件，係張豐益對其邀約，且初未言及
開槍一事，直至現場始交付槍枝囑其開槍等語，而謝永慶亦陳明
第二次開槍係張豐益邀約，初僅稱擬至瑞鋒公司對帳，故其並不
知將前往開槍，當天係由張豐益附載許師銘，其本人則附載陳育
志，迄至現場始知情等語，足徵謝永慶所指許師銘係依徐智偉囑
咐代替徐智偉前往開槍已與事實顯不相符，而許師銘參與本件第
二次開槍事件，既係由於張豐益而非徐智偉邀約，且直至案發現
場始知並依張豐益指示開槍，另同行之謝永發亦至現場始知開槍
之事，即無從認未到場之徐智偉必事前即知該開槍之事，原判決
因認許師銘縱係徐智偉友人，因徐智偉之介紹而成為上開催討債
務結構之一分子，然許師銘參與行動既係由張豐益帶領並傳達開
槍指示，並無證據證明徐智偉係以自己共同犯罪之意思請託或指
示許師銘代替自己參與犯行，自無理由在徐智偉接獲通知表明無
法參與後，仍須承擔新成員加入行動之後果，或謂該開槍恐嚇催
討債務之行動，徐智偉日後可能由此獲利，而認徐智偉仍與實際
行動之張豐益、謝永慶、陳育志、許師銘有犯意聯絡，並有將渠
等行為視為自己行為之意思，自無庸負共同正犯之責，已於理由
內闡述甚詳。核尚與客觀上之經驗法則、論理法則無違。上訴意
旨指摘原判決關於徐智偉部分違背法令，純係就原審已經詳細調
查並於判決理由內指駁說明之事項，猶執陳詞重為事實上之爭執
，客觀上亦不足據以辨認原判決已具備違背法令之形式要件。從
而本件上訴關於徐智偉部分，不合法律上之程式，應予駁回。至
公訴意旨指徐智偉尚牽連觸犯恐嚇危害安全之不得上訴第三審罪
名部分，因得上訴之非法持有槍、彈重罪部分，上訴不合法，則
此輕罪部分，自無從適用審判不可分之原則，併為實體上之審判
，亦應從程序上予以駁回。
據上論結，應依刑事訴訟法第三百九十七條、第四百零一條、第
三百九十五條前段，判決如主文。
中    華    民    國   一○○   年   三   月  三十一  日
                      最高法院刑事第二庭
                          審判長法官  張  淳  淙  
                                法官  劉  介  民  
                                法官  蔡  彩  貞  
                                法官  孫  增  同  
                                法官  李  嘉  興  
本件正本證明與原本無異
                                      書  記  官  
中    華    民    國  一○○  年    四    月    七    日
                                                     ｍ